【裁判字號】    94,訴,6751
【裁判日期】    950330
【裁判案由】    清償借款
【裁判全文】
臺灣臺北地方法院民事判決               94度訴字第6751號
原      告    第一商業銀行股份有限公司
法定代理人    張兆順
訴訟代理人    乙○○
被      告    漢政企業有限公司
兼法定代理人  甲○○
被      告    丙○○
              戊○○
上列當事人間請求清償借款事件，本院於民國95年3月16日言詞
辯論終結，判決如下：
    主      文
被告應連帶給付原告歐元壹拾萬柒仟貳佰肆拾貳點零陸元，及
如附表一所示之利息、違約金，並得按給付時原告銀行公告歐元
即期賣出匯率折算新臺幣給付之。
訴訟費用由被告連帶負擔。
    事實及理由
壹、程序方面：
一、按當事人得以合意定第一審管轄法院。但以關於由一定法律
    關係而生之訴訟為限。前項合意，應以文書證之，民事訴訟
    法第24條定有明文。依被告與原告所簽具之保證書第8條及
    約定書第14條之約定，因本契約涉訟時合意以本院為第一審
    管轄法院，故本院自有管轄權。
二、次按言詞辯論期日，當事人之一造不到場者，得依到場當事
    人之聲請，由其一造辯論而為判決，民事訴訟法第385條第1
    項定有明文。本件被告漢政企業有限公司、甲○○、戊○○
    經合法通知而未於言詞辯論期日到場，均核無民事訴訟法第
    386條各款之情形，爰依原告之聲請，由其一造辯論而為判
    決。
三、復按原告起訴時之法定代理人為丁○○，嗣於本件審理中變
    更為張兆順，原告具狀聲明承受訴訟，核與民事訴訟法第17
    5條規定並無不合，應予准許。
貳、得心證之理由：
一、原告聲明：如主文所示。並陳述：
    （一）被告漢政企業有限公司（下稱被告漢政公司）於民國
          91年12月3日與原告簽訂進口遠期信用狀借款契約，
          約定委請原告開發進口遠期信用狀，以信用狀項下匯
          票金額扣除其自備結匯款後之差額為其向原告借款之
          本金，借款期限自原告國外代理銀行付款之日起算，
          不得超過開發進口信用狀上所填載匯票之期限，利息
          按原告通知利率支付，到期不履行時，除依照到期日
          當日通知之一般外匯授信利率與原告新臺幣放款基本
          利率加年息2.5％之較高利率支付遲延利息外，逾期
          六個月以內，按遲延利息10％，逾期超過六個月以上
          部分，按遲延利息20％加付違約金。被告漢政公司於
          91年8月8日起陸續填製「開發信用狀申請書」請求原
          告開發遠期信用狀，原告共墊付歐元297,395.28元整
          。該開狀墊款到期後，經催討被告漢政公司償還，除
          償還部分歐元160,153.22外，其餘本息屢經催討，迄
          未償還。
    （二）被告甲○○、戊○○、丙○○等於89年4月12日簽訂
          保證書、約定書，保證被告漢政公司於現在及將來對
          原告銀行所負之借款、票據、墊款、保證、損害賠償
          及其他債務，以本金新臺幣30,000,000元為限額，願
          與之連帶負全部償付之責任，被告漢政公司所負上開
          債務應在其保證範圍內，依法自應負連帶清償之責任
          等語。
    （三）對被告抗辯之陳述：
          １、被告漢政公司向原告委求開發遠期信用狀，經原
              告墊付歐元款項後，並未有要求原告改貸新臺幣
              ，尤未提出任何申請書，其空言顯係拖詞卸責。
          ２、被告漢政公司未依約清償借款，原告依被告等所
              立之約定書第7條之約定，將被告寄存原告之存
              款，逕行抵銷被告對原告所負一切債務。
          ３、被告丙○○就其主張91年9月遠期信用狀到期要
              更換合約時，不再幫公司作保，未再簽下任何續
              保同意書，與事實不符，且未能舉證以實其說，
              其空言主張不足採。
          ４、被告甲○○、丙○○、戊○○於89年4月12日簽
              立保證書予原告，保證書載明保證範圍為債務人
              現在（含過去所負現在尚未清償）及將來所負借
              款、票據、墊款、保證、損害賠償及其他債務，
              故被告漢政公司所負本件債務應在保證範圍，被
              告甲○○、丙○○、蘇培君應負連帶清償責任。
二、被告戊○○未於言詞辯論期日到場，亦未提出任何書狀作何
    聲明或陳述。被告漢政公司、甲○○未於最後言詞辯論期日
    到場，據其等以前到庭及具狀聲明：駁回原告之訴。並陳述
    ：在92年的時候，有請求原告將歐元兌換新臺幣33元轉為新
    臺幣償還，但原告拒絕，被告漢政公司仍努力經營又還了2
    年之利息，共計新臺幣88萬6千元，然以歐元一直上漲及高
    利的壓力下，已無法營運週轉，被告漢政公司於94年2月25
    日付利息後，在同年3月中被告漢政公司及保證人戶頭之款
    項均未經法院程序及任何告知即被原告擅自扣押，致使被告
    漢政公司完全無法營運動彈等語。
三、被告丙○○聲明：駁回原告之訴。並陳述：
    （一）被告丙○○為股東必須擔任保證人且每年必須換約，
          所以前往擔保，但事後原告並沒有每年通知被告陳麗
          君前往對保，被告丙○○在沒有擔任股東時，有口頭
          對於原告公司之櫃檯人員表示已非股東，不願再擔任
          保證人，但因為口頭陳述故無法舉證，但之後被告陳
          麗君皆無簽約，此可證明被告丙○○已經有終止保證
          之意思。
    （二）原告於94年3月15日擅自將被告丙○○僅存戶頭之新
          臺幣37,550元扣除，至人於絕地作法，令人心寒。
四、原告主張之事實，業據其提出與所述相符之進口遠期信用狀
    借款契約、切結書、開發信用狀申請書、進口單據到達聲明
    書、匯入匯款交易憑證、保證書、約定書等為證。被告戊○○經合法通知未於言詞辯論期日到場，復未提出任何書狀爭
    執供本院斟酌；被告漢政公司、甲○○雖辯稱有請原告以1
    歐元兌換新臺幣33元之匯率改貸新臺幣，但原告不同意，且
    因原告扣押被告漢政公司及保證人戶頭之存款，致使被告漢
    政公司無法營運云云；被告丙○○則辯稱伊事後已向原告表
    示不願再擔任保證人，且之後均未於換約時再簽約，不應負
    保證責任，原告甚且將伊帳戶內存款扣除，至人於絕地云云
    。惟查：
    （一）被告漢政公司、甲○○辯稱曾請求原告改貸新臺幣一
          節，已據渠等提出92年2月17日疏困陳情書為證，雖
          為原告所否認，然本院觀之上開疏困陳情書上確有原
          告公司之圓戳章，堪信被告漢政公司、甲○○前開辯
          稱為真正。惟縱使被告漢政公司、甲○○前開辯稱屬
          實，本院綜觀兩造不爭執真正之遠期信用狀借款契約
          、約定書、保證書、開發信用狀申請書等相關資料，
          本件原告墊付之款項係以歐元給付，既為兩造所不爭
          執，且進口遠期信用狀借款契約第5條亦約定「借款
          人最遲應於每筆借款到期日，將借款本金以外匯存款
          或按償還當時貴行所公告之外匯即期賣出匯率，或按
          借款人另向貴行所訂立預購遠期外匯契約之匯率折合
          新臺幣償付貴行；同時並得將借款利息按償還當時貴
          行所公告之外匯即期賣出匯率折合新臺幣一併交付貴
          行，以資償還貴行或轉付貴行國外代理銀行，決不延
          誤」等詞，換言之，被告漢政公司於償還本金或利息
          時，固可以償還時原告公告外匯即期賣出匯率，或被
          告漢政公司預購之遠期外匯契約之匯率折算新臺幣給
          付之，惟被告漢政公司以新臺幣逐次償還時，仍須以
          逐次償還時之歐元與新臺幣兌換匯率計算應給付之新
          臺幣金額，並非可先將原告給付之歐元墊款逕以固定
          匯率即1歐元兌換新臺幣33元之匯率折算成新臺幣借
          款，而不管償還時之兌換匯率。是故被告漢政公司若
          因匯率不斷變動而欲更改兩造間契約內容，自應得原
          告同意，本件被告漢政公司、甲○○自承前開疏困陳
          情書原告並未同意，尚難以此謂原告有何違背契約之
          行為，更無法以之作為未清償之正當理由。
    （二）次按保證人與債權人約定就債權人與主債務人間所生
          一定債之關係範圍內之不特定債務，預定最高限額，
          由保證人保證之契約，學說上稱為最高限額保證。此
          種保證契約如定有期間，在該期間內所生約定範圍內
          之債務，不逾最高限額者，均為保證契約效力所及；
          如未定期間，保證契約在未經保證人依民法第754條
          規定終止或有其他消滅原因以前，所生約定範圍內之
          債務，亦同。故在該保證契約有效期間內，已發生約
          定範圍內之債務，縱因清償或其他事由而減少或消滅
          ，該保證契約依然有效，嗣事後所生約定範圍內之債
          務，於不逾最高限額者，債權人仍得請求保證人履行
          保證責任（最高法院77年臺上第943號判例參照）。
          換言之，最高限額保證除訂約時已發生之債權外，即
          將來發生之債權，在約定限額之範圍內，亦為保證契
          約效力所及。被保證之主債務，無須為現實的發生，
          以已有發生之基礎，而將來可發生者為已足，是將來
          可發生之債務，亦可作為保證之主債務。又將來之債
          務之數額亦不以現實具體決定為必要，祗定其最高限
          額即可，與保證債務之從屬性原則尚屬無違。實務上
          承認此種型態之保證，其目的在使借款人即時取得資
          金並減少利息支出，且此未限制保證人之經濟自由，
          從而，當事人基於私法自治及契約自由原則，約定就
          已有發生基礎，將來可發生之債務成立保證契約，依
          法應無不許之理。本件被告丙○○、戊○○、甲○○
          所簽訂之保證書係屬未定期間之最高限額保證，此由
          被告丙○○、戊○○、甲○○所簽立之保證書記載：
          保證被告漢政公司對原告所負一切債務，以本金新臺
          幣30,000,000元為限額，及所稱債務指被告漢政公司
          於現在（含過去所負現在尚未清償）及將來對原告所
          負之借款、票據、墊款、保證、損害賠償及其他債務
          可資證明。又上開文字位置明顯，且文義簡明，一般
          具有通常社會知識經驗之人於閱讀後，即可明暸其文
          義，前開約定既已訂入兩造保證契約，成為契約內容
          ，除約定內容有違反法律規定而應屬無效之情事，被
          告等即應受其拘束。是故，被告丙○○就其所辯稱已
          以口頭終止保證契約云云，既無法舉證證明之，揆諸
          前開說明，被告丙○○對被告漢政公司所負債務於最
          高限額新臺幣30,000,000元範圍內，仍應依約負保證
          之責，自不待言，被告丙○○辯稱因之後換約時未再
          簽名，不應負保證責任云云，顯非可採。
    （三）復按抵銷除法定抵銷之外，尚有約定抵銷，此項抵銷
          契約之成立及其效力，無須受民法第334條所定抵銷
          要件之限制，即給付種類縱不相同或主張抵銷之主動
          債權已屆清償期，而被抵銷之被動債權雖未屆滿清償
          期，惟債務人就其所負擔之債務有期前清償之權利者
          ，亦得於期前主張抵銷之（最高法院50年臺上1852號
          判例參照）。本件兩造簽立之切結書第15條已約定：
          立切結書人或保證人不履行本切結書所訂各條款時，
          立切結書人及保證人存於原告銀行（包括分支機構）
          之各種存款或其他債權之款項或財物，原告銀行得不
          經通知且不問債權債務之期限如何，逕行撥充抵償，
          交與立切結書人與保證人之各項摺據暨即行作廢等詞
          ，即兩造已另有約定適於抵銷情狀，原告於被告漢政
          公司未清償債務時，依前開切結書約定，逕行將被告
          等於原告之存款帳戶內之存款抵銷被告等所欠債務，
          於法並無不合，被告漢政公司、甲○○、丙○○以前
          揭情詞置辯，亦非足採。
    （四）綜上所述，被告上開辯稱均非可採，本院由原告所提
          證據資料，堪認原告之主張為真正。從而，原告依消
          費借貸契約請求被告給付如主文第1項所示之本金及
          利息、違約金，並得按給付時原告銀行公告歐元即期
          賣出匯率折算新臺幣給付之，即屬有據，應予准許。
、據上論結：原告之訴為有理由，依民事訴訟法第385條第1項
    前段，第85條第2項，判決如主文。
中    華    民    國    95    年    3     月    30    日
                  民事第三庭    法  官  鄭佾瑩
以上正本係照原本作成
如對本判決上訴，須於判決送達後20日內向本院提出上訴狀
中    華    民    國    95    年    3     月    30    日
                                書記官  方美雲


司法院資訊處製作；財團法人民間司法改革基金會備份。
